【裁判字號】    97,上訴,936
【裁判日期】    970521
【裁判案由】    偽造文書等
【裁判全文】
臺灣高等法院臺中分院刑事判決         97年度上訴字第936號
上  訴  人  臺灣臺中地方法院檢察署檢察官
上  訴  人
即  被  告  甲○○
上列上訴人等因被告偽造文書等案件，不服臺灣臺中地方法院96
年度訴字第2373號中華民國96年11月12日第一審判決（起訴案號
：臺灣臺中地方法院檢察署96年度偵字第12224號），提起上訴
，本院判決如下：
    主  文
上訴駁回。
    犯罪事實
一、甲○○前因偽造文書案件，經臺灣臺中地方法院以93年度訴
    字第908號判決判處有期徒刑3月，如易科罰金以銀元3百元
    折算1日確定，甫於民國（下同）93年11月15日易科罰金執
    行完畢。詎仍不知悔改，於95年12月1日某時，向友人乙○
    ○（原名黃惠如，起訴書誤載為陳江帆）借用車牌號碼B6-
    6527號自用小客車外出，將該車置於自己實力支配之下而為
    其所持有。惟甲○○因一時需財孔急，竟意圖為自己不法之
    所有，基於普通侵占、行使偽造私文書及詐欺取財之犯意，
    於同日駕駛該車前往臺中市南屯區○○○路○段40號之「中
    日當舖」，並佯稱自己即為車主黃惠如，而於附表所列之文
    件上，偽造「黃惠如」簽名並按捺指印，以此方式冒用「黃
    惠如」名義，偽造如附表所列之各項私文書，且出示乙○○
    先前委其保管之舊式國民身分證及該車行車執照（被告所涉
    竊盜國民身分證及行車執照部分，經檢察官另行具狀撤回起
    訴），併同前揭偽造之私文書向不知情之「中日當舖」負責
    人陳江帆提出，表明願將該車以新臺幣（下同）5萬元之代
    價典當予以行使，而將該車侵占入己，足以生損害於乙○○
    及陳江帆等人之權益。致使陳江帆陷於錯誤而允其典當，並
    交付5萬元之款項予甲○○收執。嗣於96年1月15日晚間，陳
    江帆依該車行車執照上之車主地址，尋得乙○○本人並向其
    查證，始知受騙。
二、案經乙○○訴由臺中市警察局移送臺灣臺中地方法院檢察署
    檢察官偵查起訴。
    理    由
一、有關證據能力部分：
（一）按被告以外之人（包括證人、鑑定人、告訴人、被害人及
      共同被告等）於審判外之陳述雖不符刑事訴訟法第159 條
      之1至之4等4條之規定，而經當事人於審判程序同意作為
      證據，法院審酌該言詞陳述或書面陳述作成時之情況，認
      為適當者，亦得為證據；當事人、代理人或辯護人於法院
      調查證據時，知有刑事訴訟法第159條第1項不得為證據之
      情形，而未於言詞辯論終結前聲明異議者，視為有前項之
      同意，同法第159條之5定有明文。立法意旨在於傳聞證據
      未經當事人之反對詰問予以核實，原則上先予排除。惟若
      當事人已放棄反對詰問權，於審判程序中表明同意該等傳
      聞證據可作為證據；或於言詞辯論終結前未聲明異議，基
      於尊重當事人對傳聞證據之處分權，及證據資料愈豐富，
      愈有助於真實發見之理念，且強化言詞辯論主義，使訴訟
      程序得以順暢進行，是證人陳江帆、乙○○於警訊時之證
      述，均未經被告、檢察官於原審及本院言詞辯論終結前聲
      明異議，視為同意作為證據，而證人陳江帆、乙○○上開
      證述並無不當取供之情形，本院認以之作為證據，應屬適
      當，依刑事訴訟法第159條之5規定，得為證據，具有證據
      能力，核先敘明。
（二）次按被告以外之人於偵查中向檢察官所為陳述，除顯有不
      可信之情況者外，得為證據，同法第159條之1第2項定有
      明文。本案所引用之證人陳江帆、乙○○於偵查中以證人
      身分具結後，向檢察官所為之陳述，被告及檢察官於原審
      及本院審理時，均未提及或釋明上開供述有何顯不可信之
      情況，自具有證據能力。
二、認定犯罪事實所憑之證據及理由：
    上開犯罪事實，業據上訴人即被告甲○○（下稱被告）於警
    偵訊、原審及本院審理中坦承不諱，核與證人即告訴人乙○
    ○、證人即被害人陳江帆於警偵訊及原審審理中證述情節相
    符，並有如附表所示之各項文件、乙○○之舊式國民身分證
    及行車執照影各本1份附卷可稽，足徵被告前揭自白應屬實
    情。而被告冒用「黃惠如」之名義製作如附表所示之文件，
    並持以向不知情之被害人陳江帆典當得款，顯足以生損害於
    告訴人乙○○及被害人陳江帆等人之權益。本案事證已臻明
    確，被告犯行洵堪認定，應依法論科。
三、論罪科刑之理由：
（一）核被告甲○○將其向他人借用並持有中之車輛，駛往當舖
      典當而侵占入己，所為係犯刑法第335條第1項之普通侵占
      罪；而被告偽造「黃惠如」名義製作如附表所示之各項私
      文書，持以向不知情之當舖負責人行使，致當鋪負責人陳
      江帆陷於錯誤而交付財物，所為係犯刑法第216條、第210
      條之行使偽造私文書罪，及刑法第339條第1項之詐欺取財
      罪。按行為人實行財產犯罪後之處分贓物行為不另成罪，
      係基於學理上所稱「不罰之後行為」或「與罰之後行為」
      之法理，亦即行為人基於實現或確保先前財產犯罪所獲致
      之不法利益，而有附隨性之後階段利用行為，因刑罰法律
      針對前行為之評價或處罰，已足以吸收後行為之不法及罪
      責內涵，即無再就後行為單獨處罰之必要，否則即有「過
      度評價」之虞。惟後行為如已侵害原被害人之另一法益，
      或危害其他第三人之法益，即難認仍為前行為之法律評價
      所含括，即非屬不罰之後行為，而應另予論罪（詳參已故
      國立臺灣大學法律系教授林山田所著「刑法通論」下冊第
      352至353頁，2003年8版2刷；國立臺灣大學法律系副教授
      林鈺雄所著「新刑法總則」第586頁，2006年初版1刷）。
      被告上開侵占犯行係侵害告訴人乙○○之財產法益，其假
      冒車主名義製作不實文書而向當舖負責人陳江帆典當得款
      ，就後階行為所侵害者則為被害人陳江帆之財產法益，已
      非對於同一法益之持續加害，尚與「不罰之後行為」概念
      並不相容，自應就後階行為另行構成詐欺取財罪，附此敘
      明。又公訴意旨已於犯罪事實欄敘明被告將其向告訴人乙
      ○○借用之車輛駛往典當等情，應認被告上開普通侵占之
      犯行亦在起訴範圍內，即屬本院所應予審酌，不因檢察官
      漏列所應適用之法條而認為未經起訴。而被告偽造「黃惠
      如」署押（簽名及指印）之部分行為，應為偽造文書之全
      部行為所吸收，另其偽造之低度行為復為行使之高度行為
      所吸收，均不另論罪。
（二）再就被告所犯各罪之如何評價問題而言，本次刑法修正於
      刪除牽連犯之規定後，勢將擴大想像競合犯與數罪併罰之
      適用範圍，而有重構刑法行為數理論之必要。參考德國與
      日本之實務與學說見解，其中德國實務界多以行為時在時
      間上之客觀重疊性，作為認定一行為與否之標準，亦即具
      有所謂行為之部分一致性，即可以被認定為一行為（詳參
      國立臺灣大學法律學系教授黃榮堅所著「基礎刑法學下」
      第409頁，2003年5月初版第1刷）。日本刑法就想像競合
      犯之一行為概念，則採「重合理論」，而衍生出「自然行
      為主要部分重合說」、「自然行為部分重合說」、「自然
      行為之著手階段重合說」、「二個以上自然行為不可分說
      」等學說見解，惟不論採大部分同一或局部同一，其所實
      行數個犯罪構成要件重疊之同一時點，通說係以應依社會
      觀念所認定實行之著手階段屬於同一為必要。則在著手實
      行階段具有同一性之情形下，凡基於一個犯罪決意，實行
      數個犯罪構成要件之行為，彼此實行行為完全同一，或大
      部分同一，甚或局部同一，視個案情節，皆可能得以評價
      為一個犯罪行為而論以想像競合犯（詳參最高法院法官張
      淳淙所著「從刑法修正論行為之單數－牽連犯、連續犯及
      常業犯廢除後之實務因應」一文，刊載於司法週刊第1286
      期「司法文選別冊」）。是以被告前揭所為普通侵占犯行
      ，須待其將該車駛往當舖表示典當之時，始將其易持有為
      所有之犯意表彰於外顯之行為，此時亦為被告行使偽造私
      文書及詐欺取財犯罪之著手時點，是以被告所犯上開3罪
      間仍有時間上之重疊關係，揆諸前揭說明，應屬一行為而
      觸犯數個罪名，自得論以刑法第55條之想像競合犯，而從
      較重之行使偽造私文書罪論處。
（三）被告前因偽造文書案件，經臺灣臺中地方法院以93年度訴
      字第908號判決判處有期徒刑3月，如易科罰金以銀元3百
      元折算1日確定，甫於93年11月15日易科罰金執行完畢，
      有臺灣高等法院被告前案紀錄表在卷可按，其受有期徒刑
      之執行完畢，5年內故意再犯本件法定本刑有期徒刑以上
      之罪，為累犯，應依法加重其刑。
（四）乃原審判決適用刑法第210條、第216條、第335條第1項、
      第339條第1項、第55條、第47條第1項、第41條第1項前段
      、第219條，刑法施行法第1條之1第1項、第2項前段、中
      華民國九十六年罪犯減刑條例第2條第1項第3款、第7條
      、第9條之規定，並審酌被告犯罪動機、目的、手段、與
      告訴人乙○○平日之關係、該部車輛之經濟價值不低、被
      告犯罪後坦承犯行之態度、智識程度等一切情狀，量處被
      告有期徒刑8月；又被告上開犯罪時間在96年4月24日之前
      ，且無中華民國九十六年罪犯減刑條例第3條第1項各款所
      列舉不予減刑之情形，合於同條例所定之減刑要件，減其
      刑期2分之1，併諭知易科罰金之折算標準。再將被告所偽
      造如附表所示之「黃惠如」署押，依刑法第219條之規定
      ，宣告沒收。其認適用法均無違誤，量刑亦稱妥適，原審
      判決應予維持；被告提起上訴，請求從輕量刑云云；及檢
      察官提起上訴，請求對被告為從重量刑云云；經核均為無
      理由，應駁回其等之上訴。
據上論斷，應依刑事訴訟法第368條，判決如主文。
本案經檢察官丙○○到庭執行職務。
中    華    民    國    97    年    5    月    21     日
            刑事第十一庭  審判長法  官  陳  朱  貴
                                法  官  胡  文  傑
                                法  官  何  志  通
上列正本證明與原本無異。
得上訴。如不服本判決應於收受送達後十日內向本院提出上訴書
狀，其未敘述上訴之理由者並得於提起上訴後十日內向本院補提
理由書（均須按他造當事人之人數附繕本）。
                                 書記官  高  麗  淇
中    華    民    國    97    年    5    月    21     日
附表：
┌──┬─────────┬─────────────┐
│編號│偽造文件名稱      │ 偽造之署押               │
├──┼─────────┼─────────────┤
│ １ │汽（機）車買賣合約│甲方賣方欄內偽造之「黃惠如│
│    │                  │」簽名及指印各一枚        │
├──┼─────────┼─────────────┤
│ ２ │典當借款收據      │借款人欄內偽造之「黃惠如」│
│    │                  │簽名及指印各一枚          │
├──┼─────────┼─────────────┤
│ ３ │委託切結書        │立切結書人欄內偽造之「黃惠│
│    │                  │如」簽名及指印各一枚      │
├──┼─────────┼─────────────┤
│ ４ │汽車借出使用保管切│立切結書人欄內偽造之「黃惠│
│    │結書              │如」簽名及指印各一枚      │
├──┼─────────┼─────────────┤
│ ５ │汽（機）車過戶登記│車主名稱欄內偽造之「黃惠如│
│    │書                │」簽名及指印各一枚        │
├──┼─────────┼─────────────┤
│ ６ │當票              │簽名及蓋手印欄內偽造之「黃│
│    │                  │惠如」簽名及指印各一枚    │
└──┴─────────┴─────────────┘


司法院資訊處製作；財團法人民間司法改革基金會備份。
